臺灣高等法院高雄分院刑事判決　　　　　　　　　　　　九十一年度上訴字第八號
　　上訴人即被告　辛○○
右上訴人因偽造文書案件，不服臺灣高雄地方法院八十九年度易字第三四二八號中華
民國九十年十月十二日第一審判決（起訴案號：臺灣高雄地方法院檢察署八十八年度
偵字第二九四三五號，併辦案號：同署八十九年度偵字第一九九０四號），提起上訴
，本院判決如左：
    主  文
原判決撤銷。
辛○○行使偽造私文書，足以生損害於他人，處有期徒刑拾月。
    事  實
一、辛○○自民國八十四年十一月十五日起，自任互助會會首，招募民間互助會，共
    計邀集包括己○○○（以蔡功一名義參加二會，即第三六、三七會）、庚○○（
    第四八會）、丁○○（以郭媽媽名義參加，即第十一、十二會）、戊○○（第二
    八會）、丙○○（第四六、四七會）、甲○○（第十五、十六會）等互助會會員
    ，會首連會員共計四十八會，約定每月每會新台幣（下同）一萬元，採內標方式
    （即死會會員每期應繳納一萬元，活會會員則繳納扣除當期得標者所出標金之金
    額）。詎辛○○於八十五、六年間因遭其他會員倒會拒不繳付死會會款，經濟能
    力逐漸惡化，明知已陷於周轉不靈而無支付能力，竟意圖為自己不法所有之概括
    犯意，及行使偽造文書之犯意，利用住於南部之會員己○○○、庚○○、丁○○
    、戊○○等人與住於北部之會員丙○○、甲○○等人互不相熟識之機會，先於八
    十七年三月十五日第二十九會，在高雄縣鳥松鄉○○路四二巷九號開標時，明知
    會員甲○○並未委託其參與競標，竟在未載明標單字樣之空白紙上偽造會員甲○○之署押，填寫三千五百元之金額，表示甲○○願出標息三千五百元標取會款之
    意思，持以行使參加競標並標得會款，足以生損害於甲○○及其他活會會員，致
    不知情之甲○○及己○○○、庚○○、丁○○、戊○○、丙○○等未得標之活會
    會員陷於錯誤，仍交付活會會款予辛○○收受，共詐得十三萬元（當時尚有活會
    會員二十會，扣除標金部分，共詐得十三萬元）。又於八十八年五月十五日第四
    十三會（高雄縣鳥松鄉○○路四二巷九號開標）及同年六月十五日第四十四會（
    在台北縣永和市○○路一八三號三樓開標）時，明知會員丙○○及甲○○分別委
託其參與競標，並確由丙○○及甲○○分別以標息四千二百元及四千五百元標得
    會款，竟向丙○○及甲○○詐稱並未標得會款，致使丙○○及甲○○均陷於錯誤
    而依例交付該次之會款五千八百元及五千五百元。嗣於八十六年六月份後，經北
    部活會會員與南部活會會員彼此間相互查證並計算活會會員人數不符後始發現上
    情。
二、案經己○○○、庚○○、丙○○、甲○○、乙○○訴由臺灣高雄地方法院檢察署
    檢察官偵查起訴暨移送併案審理。
    理  由
一、訊據上訴人即被告辛○○對於有於右揭時間邀集上開互助會，並擔任會首，因遭
    其他會員倒會拒不繳付死會會款，而無法給付其他活會員全部之會款，因而於八
    十七年三月十五日冒告訴人甲○○名義標會，及告訴人丙○○、甲○○分別於八
    十八年五月十五日及同年六月十五日委託其參與競標，並確由丙○○及甲○○分
    別以標息四千二百元及四千五百元標得會款，但其向其他會員收取會款時，並未
    告知係丙○○及甲○○得標之事實，均坦承不諱；經核其冒標部分核與告訴人甲○○指述情節相符；又告訴人丙○○、甲○○分別於八十八年五月十五日及同年
    六月十五日委託被告參與競標之事實，業經丙○○及胡國泰在原審審理中所是認
    （原審卷第九九頁），此外，並有互助會一份在卷可參，本件事證明確，被告犯
    行可以認定。
二、按民間互助會之標單，通常僅填寫一定之金額及姓名，如單從該記載內容上之形
    式觀之，殊無法瞭解其為何種用意之證明，而必須依據習慣或特約，始足以表示
    該一定之金額即為標取會款之利息，該姓名即為標取會款之會員，故偽造該標單
    應認為係偽造同法第二百二十條第一項以文書論之私文書（最高法院七十四年度
    台上字第五六一二號判決意旨參照）。又民法修正前之民間互助會，除有特別約
    定外，僅係會首與會員訂立之契約，會員與會員間並無法律關係存在，已得標會
    員，依據其與會首間之契約，無論由何人得標，均有按期繳交會款之義務，故會
    首假藉他人名義標取會款，其所詐取者，應僅限於尚未得標會員繳納之會款。是
    核被告冒用會員甲○○之名義，偽造標單行使得標，詐取會款，足以生損害於冒
    標時仍為活會之會員，係犯刑法第二百十六條、第二百二十條第一項、第二百十
    條之行使偽造準私文書罪及第三百三十九條第一項之詐欺取財罪；其明知丙○○
    及甲○○已分別於八十八年五月及六月間得標，卻向會員丙○○及甲○○詐稱未
    標得會款，並向其二人收取會款之行為，係犯刑法第三百三十九條第一項之詐欺
    取財罪。又被告偽造署押之行為，為偽造準私文書之部分行為，不另論罪；偽造
    準私文書復持以行使，偽造準私文書之低度行為應為行使偽造準私文書之高度行
    為所吸收，亦不另論罪。而其冒標甲○○會款部分係一個詐取行為，使多數活會
    會員同時受害，為想像競合犯，應從一重處斷。再其先後多次詐騙之犯行，時間
    緊接，方法相同，觸犯構成要件相同之罪名，顯係基於概括之犯意反覆為之，應
    依連續犯之規定論以一罪，並依法加重其刑。另其所犯上開行使偽造準私文書及
    詐欺取財罪間，有方法結果之牽連關係，應從較重之行使偽造準私文書罪處斷。
    又檢察官移送併辦部分及被告行使偽造準私文書部分之犯行，雖未據公訴人提起
    公訴，然該部分事實與本件起訴之詐欺犯行部分有想像競合犯及牽連犯之裁判上
    一罪關係，均為起訴效力所及，本院自均應併予審理，附此敘明。
三、原審予以論罪科刑，固非無見，惟本件檢察官係起訴被告至少有詐標四次以上行
    為，原審僅認定其中部分成立犯罪，就其他起訴部分何以不成立犯罪，未敘明其
    理由，尚有未洽，被告上訴意旨認原審量刑過重，雖無理由，惟原判決既有可議
    之處，應由本院予以撤銷改判。爰審酌被告未有前科紀錄，有臺灣高雄地方法院
    檢察署刑案資料查註紀錄表及臺灣高等法院被告全國前案紀錄表各一份在卷可參
    ，素行尚稱良好，惟為圖自己不法之所有，率爾以冒標會款詐騙之手段，騙取活
    會會員之會款，惡性非輕，犯後雖已與告訴人等達成和解，惟迄今尚未全部償還
    款項等一切情狀，量處如主文所示之刑，以資懲儆。至被告所冒標所用之標單，
    衡之一般民間互助會習慣，已於開標後丟棄滅失，故該標單及標單上之上開偽造
    署押即無庸另行宣告沒收。
四、公訴意旨另以：被告除前犯行外，另有詐標會款行為，訊之被告則否認其事，辯
    稱：僅有冒標標甲○○一會，及告訴人丙○○、甲○○分別於八十八年五月十五
    日及同年六月十五日委託其參與競標，並確由丙○○及甲○○分別以標息四千二
    百元及四千五百元標得會款，但其向其他會員收取會款時，並未告知係丙○○及
    甲○○得標之事實，其餘部分並無詐標等語。經查：(一)關於丙○○及甲○○二人
    八十八年五月份及六月份部分，被告並未詐標，而係其二人有委託投標，並確已
    得標，但被告未將會款交給其二人之事實，已如前述，因此公訴人認此部分係詐
    標尚有未洽。(二)、又至八十八年六月份為止，雖尚有活會己○○○（一會）、庚○○（一會）、丙○○（一會，其雖參加會二會，但其中一會已於八十八年三月
    份標走，業經其陳明在卷－本院卷第三十頁，因此，公訴人認其尚有二個活會並
    非事實）、甲○○（二會）、丁○○（二會）、戊○○（一會）等八位活會，但
    其中甲○○之二會被冒標一會，另一會及丙○○之一會則有得標，但被告未交付
    會款，且未告知得標之事實，已如前述，因此，扣除胡國泰及丙○○之三個活會
    部分，所餘恰為五會，足見被告此部分所辯可以採信；此外，又查無其他任何積
    極之證據，足認被告有上述犯行，本應為無罪之諭知，因公訴意旨認此部分與前
    揭論罪部分，有連續犯之裁判上一罪關係，爰不另為無罪之諭知。
據上論結，應依刑事訴訟法第三百六十九條第一項前段、第三百六十四條、第二百九
十九條第一項前段、刑法第二百十六條、第二百十條、第二百二十條第一項、第三百
三十九條第一項、第五十五條，罰金罰鍰提高標準條例第一條前段，判決如主文。
本案經檢察官王登榮到庭執行職務。
中      華      民      國    九十一    年      二     月      十九 日
                              臺灣高等法院高雄分院刑事第一庭
                                  審判長法官  王光照
                                        法官  黃壽燕
                                        法官  黃仁松
右正本證明與原本無異。
如不服本判決應於收受本判決後十日內向本院提出上訴書狀，其未述上訴理由者，
並得於提起上訴後十日內向本院補提理由書狀（均須按他造當事人之人數附繕本)「
切勿逕送上級法院」。
                                      書記官  呂明燕
中    華    民    國     九十一     年       二       月     二十一     日
附錄：本判決論罪科刑法條：
刑法第二百十條：
偽造、變造私文書，足以生損害於公眾或他人者，處五年以下有期徒刑。
刑法第二百十六條：
行使第二百十條至第二百十五條之文書者，依偽造、變造文書或登載不實事項或使登
載不實事項之規定處斷。
刑法第三百三十九條第一項：
意圖為自己或第三人不法之所有，以詐術使人將本人或第三人之物交付者，處五年以
下有期徒刑、拘役或科或併科一千元以下罰金。
                                                                        Ｆ
